【裁判字號】    87,訴,176
【裁判日期】    900410
【裁判案由】    重利
【裁判全文】
臺灣花蓮地方法院刑事判決                        八十七年度訴字第一七六號
    公  訴  人  臺灣花蓮地方法院檢察署檢察官
    被      告  甲○○
    被      告  戊○○
    共      同
    選任辯護人  范明賢
    被      告  丁○○
    選任辯護人  張靜
右列被告因重利案件，經檢察官提起公訴（八十六年度偵字第三九六八號），本院判
決如左︰
    主  文
甲○○共同乘他人急迫貸以金錢，而取得與原本顯不相當之重利為常業，處有期徒刑
壹年陸月。
戊○○共同乘他人急迫貸以金錢，而取得與原本顯不相當之重利為常業，處有期徒刑
壹年陸月。緩刑肆年。
丁○○無罪。
    事  實
一、甲○○、戊○○為夫妻，二人基於重利之概括犯意聯絡，並基於常業之犯意，自
    民國八十三年間起，在更生日報刊登「電話0000000、0000000王
    先生，支票借款」之廣告，誘使需款甚急之人打電話向其等借款，於接到借款人
    之電話後，甲○○則自稱「王一誠」或「王先生」，戊○○自稱「張小姐」或「
    魏小姐」，並直接到借款人住處接洽借款事宜，以十天為一期，月息四十五分至
    七十分、第一期利息預扣，並要求借款人簽發支票、本票等作為保證之方式，連
    續貸款予需款濟急之乙○○、丙○○、己○○、庚○○、辛○○等人（借款時間
    ，借款金額、放款內容、利率等均如附表所示），以此方式取得與原本顯不相當
    之重利，並恃以維生。
二、案經辛○○訴請及法務部調查局花蓮縣調查站（下稱花蓮縣調查站）移請台灣花
    蓮地方法院檢察署檢察官偵查起訴。
    理  由
甲、有罪部分：
一、前述事實，被告甲○○、戊○○初於八十七年十一月二十四日、八十九年九月二
    十一日在本院訊問時均坦白承認（本院卷四八頁正反面、二九三頁），惟被告甲○○於九十年三月十五日本院審理時則予以否認，辯稱都是我太太戊○○與丁○○接洽，我並不知情云云；被告甲○○、戊○○之辯護人辯護意旨略以：借款人
    丙○○、己○○和辛○○都是成年人，向被告甲○○、戊○○借貸金錢用於「做
    生意週轉」、「跑三點半」，均出於深思熟慮，並無「急迫、輕率或無經驗」可
    言，與重利罪之構成要件不符；再者，被告甲○○、戊○○原係經營營造工程，
    因不景氣轉而為放款，因一時失慮，致涉本案，如仍認被告甲○○、戊○○難辭
    其責，請予以緩刑之諭知。經查，前述事實，有下列事證可以證明為真實：
  (一)被告甲○○、戊○○在本院初訊時之自白：
  1.被告甲○○供稱：被告丁○○是我們幕後金主，丁○○借錢給我們，我們再借錢
    給丙○○他們，我向丁○○借錢的利息每十天五分，月息十五分，我借出去的是
    月息四十五分。客戶都是要軋票或緊急週轉，客戶有些簽發本票，有的因為有擔
    保品，所以沒簽。簽發本票時，金額都事先寫好，票面金額是本金，日期大部分
    事先填妥，我將錢借出去都會先扣一期利息。（本院卷四八頁）
  2.被告戊○○供稱：甲○○上述所言實在，但有時客戶比較緊我們會同意利息降到
    十二分或十分。（本院卷四八頁反面）
    且被告甲○○、戊○○迄本院於九十年三月十五日審理前均未否認起訴之犯罪事
    實。
  (二)被告甲○○、戊○○在偵查時之自白：
  1.被告甲○○供稱：在八十五年間與被告戊○○有在更生報刊登五七八一五八、五
    七八五八七借款廣告，電話大部分由我與戊○○接聽。曾借款給丙○○，十萬元
    每十日一期利息一萬五千元。也借過給辛○○，但他借後不曾付過利息，因他拿
    土地權狀做擔保。另己○○也有借款。
  2.被告戊○○對被告甲○○前述所言沒有意見，僅稱事先都有告訴客戶利息很高。
  (三)證人乙○○、丙○○、己○○、庚○○、辛○○等人之證詞。
    可見被告甲○○、戊○○在偵查及本院審理前之自白，均有證人乙○○、丙○○
    等人之證詞可佐，應可信為真實，並作為本案裁判之基礎。被告甲○○、戊○○
    事後翻異之前詳實自白所為之辯解，即無可採。事證明確，被告甲○○、戊○○
    犯行應可認定。
二、按刑法上所謂常業，指反覆以同種類行為為目的之社會活動之職業性犯罪而言，
    至於是否恃此犯罪為唯一之謀生職業，則非所問，縱令兼有其他職業，仍無礙於
    該常業犯罪之成立（最高法院八十五年度台上字第五一○號判決意旨參照）。被
    告甲○○、戊○○經營前開放貸業務，本案查獲之放款對象雖僅五人，放款金額
    已達四百二十三萬五千元，且以月息百分之四十五計算，每月之利息就高達一百
    九十萬餘元，被告甲○○、戊○○收取重利並恃以維生，確屬常業犯無疑。核被
    告甲○○、戊○○所為，係犯刑法第三百四十五條之常業重利罪，被告甲○○、
    戊○○間有犯意之聯絡，行為之分擔，均為共同正犯。爰審酌被告甲○○、戊○○均無前科紀錄（本院被告全國前案紀錄表二份可參），曾經營多項工程，智識
    程度非低，其等趁他人急迫之際貸放金錢收取重利，所得利益甚高，危害非輕，
    暨其等犯罪後之態度等一切情狀，量處如主文所示之刑。又查被告戊○○前未曾
    受有期徒刑以上刑之宣告，此有前開前案紀錄表一份在卷可稽，其因一時失慮，
    致觸刑章，事後坦承犯行，已有悔意，經此教訓應知所警惕而無再犯之虞，本院
    認對被告戊○○所處之刑以暫不執行為適當，爰併宣告緩刑肆年，以啟自新。至
    於被告甲○○雖亦無前科紀錄，但其事後翻異前詞，將責任推給被告戊○○，顯
    無悔意，本院認為並無宣告緩刑之必要。
三、被告甲○○、戊○○放款予乙○○、庚○○之犯行，檢察官雖未起訴，但與已起
    訴部分之重利犯行有常業犯實質上一罪之關係，本院自得併予審理，附此敘明。
乙、無罪部分：
一、公訴意旨尚以：被告丁○○與被告甲○○、戊○○共同基於重利犯意，自八十五
    年一月間起，在更生日報刊登廣告，誘使需款甚急之丙○○、己○○、辛○○等
    人接洽向甲○○、戊○○借款，而向其等收取以十萬元計、每十日一期、每期一
    萬五千元等相當於月息四十五分之顯不相當重利，被告丁○○擔任幕後資金提供
    之金主，及持用上述被害人簽發之支票催討債務，並以此為常業，因認被告丁○○涉刑法第三百四十四條、第三百四十五條之常業重利罪云云。
二、按犯罪事實應依證據認定之，無證據不得推定其犯罪事實；又不能證明被告犯罪
    者，應諭知被告無罪之判決，刑事訴訟法第一百五十四條、第三百零一條第一項
    分別定有明文。再按共同被告不利於己之陳述，固得採為其他共同被告犯罪之證
    據，惟此項不利之陳述，須無瑕疵可指，而就其他方面調查，又與事實相符，始
    得採為其他共同被告犯罪事實之認定（見最高法院四十六年度台上字第四一九號
    判例）。又事實之認定，應憑證據，如未能發現相當證據，或證據不足以證明，
    自不能以推測或擬制之方法，為裁判基礎（最高法院四十年台上字第八六號判例
    參照）。再者，認定不利於被告之事實，須依積極證據，苟積極證據不足為不利
    於被告事實認定時，即應為有利於被告之認定，更不必有何有利之證據（最高法
    院三十年上字第八一六號判例）；而所謂「積極證據足以為不利被告事實之認定
    」係指據為訴訟上證明之全盤證據資料，在客觀上已達於通常一般之人均不致於
    有所懷疑，而得確信被告確曾犯罪之程度，若未達到此一程度，而有合理懷疑之
    存在時，即無從為有罪之認定（最高法院七十六年台上字第四九八六號判例）。
三、訊據被告丁○○則堅決否認其涉此部分公訴人所指之罪嫌，被告丁○○及其辯護
    人辯述如下：
  (一)被告丁○○辯稱：我在八十五年間有借錢給戊○○及甲○○，沒約定利息。前後
    還有一千八百多萬元未還，當初我不知他們借錢作何用途，他們說要做工程。八
    十五年間，甲○○向乙○○要債要不到，託我去催收，乙○○才告訴我他們二人
    在放款，至此後我就沒再借款給他們；此外，陳秀慧、林春借錢給被告甲○○
    ，後來甲○○跑了，他們有委託我去調查票主是否把錢交給被告甲○○等語。
  (二)被告丁○○之選任辯護人辯護意旨略以：被告丁○○固為被告戊○○之叔，但叔
    姪之間是否無攀誣必要，有待商榷，公訴人以姪女無攀誣叔叔必要之臆測，誠屬
    推測之詞，不足為據；又公訴人固曾指揮花蓮縣調查站搜索被告丁○○住處，而
    查得支票、本票、切結書等物品，然該等扣案物一部分是被告甲○○、戊○○跑
    路後，被告丁○○在被告戊○○家中找到的，另一部分是被告甲○○、戊○○向
    被告丁○○借錢時交付的，不能僅憑此認定被告丁○○為幕後金主，有收取重利
    之犯行；本案被告丁○○部分之檢舉人是丙○○，因丙○○向花蓮縣調查站提出
    包含被告三人之檢舉，花蓮縣調查站於八十六年七月二日通知丙○○製作調查筆
    錄，而提及八十六年六月二日、五日及十九日被告丁○○三度到其店內索債，花
    蓮縣調查站於八十六年九月十日搜索被告丁○○住宅並製作調查筆錄，才將被告
    丁○○列為嫌疑人。另告訴人辛○○是於八十六年三月七日就對被告甲○○、戊○○向台灣花蓮地方法院檢察署提出告訴，辛○○從未與被告丁○○接觸，也不
    認識被告丁○○，因此不能以辛○○之告訴作為不利於被告丁○○認定之依據。
    被告戊○○之自白書與事實不符。被告丁○○並非與被告甲○○、戊○○之同夥
    人。
四、本件公訴人認被告涉犯右揭罪嫌，無非以在被告丁○○住處搜獲之支票、本票、
    切結書等物扣案，及被告戊○○為其姪女，應無誣攀之理等，作為認定被告丁○○涉有本件罪嫌之依據。經查：
  (一)被告甲○○、戊○○固然指稱：被告丁○○為幕後金主，丁○○將錢借給我們，
    我們再借錢給丙○○他們，我向丁○○借錢的利息每十天五分，月息十五分，我
    借出去的是月息四十五分。：：：丁○○也知道我借的錢係用來放款；我們是每
    日結帳，每日收得的利息就在當天晚上到被告丁○○住處付給他應得的利息，原
    是用現金支付，後來都用花蓮第二信用合作社（下稱花蓮二信）的支票支付，幾
    乎每天都付給被告丁○○一張無記名支票云云（本院卷四八至四九、二九三、三
    ○一至三○二頁），此部分被告甲○○、戊○○之陳述暨被告戊○○之自白書（
    偵查卷內參照）均屬共同被告不利於被告丁○○之陳述，依據前開說明，尚須有
    其他證據可資佐證與事實相符，始可採為認定被告丁○○犯罪事實之依據。
  (二)被告戊○○所提出之支付利息明細表（附於偵查卷內）係被告戊○○自行書寫而
    成，其上雖有「付金主利」一欄，但此僅為被告戊○○所提之文書，被告戊○○
    雖稱上述「金主」就是被告丁○○云云，但此一不利於被告丁○○之陳述，仍應
    有其他證據作為佐證，始可採為認定被告丁○○犯罪之證據。
  (三)經本院向花蓮二信查詢被告戊○○帳戶在八十四年、八十五年間簽發之支票，經
    花蓮二信回函及檢附上述期間之支票共二百五十九張的正反面影本（花蓮二信八
    十九年十一月十四日函及所附資料參照，本院三○七頁，支票影本外放），被告
    丁○○固承認曾收受其中四十一張，並稱有些是被告甲○○、戊○○清償向其借
    款之本金，有些則作為借款利息（本院卷三一八至三二三頁答辯狀參照），而本
    院認為被告丁○○縱有收取被告戊○○所簽發之上開支票，然此僅能證明被告丁○○與被告甲○○、戊○○間曾有資金之往來，不能即推論被告丁○○借錢給被
    告甲○○、戊○○放貸收取重利或與其二人有犯意聯絡或行為分擔之證明。
  (四)證人乙○○、丙○○、己○○固然證稱被告丁○○曾持其等交付給被告甲○○、
    戊○○之支票來向他們要錢，惟均稱當時被告丁○○向他們說被告甲○○拿他們
    簽發的支票來向他借錢未還等語（本院卷七一頁反面、七二頁，五六至五七頁，
    三一頁），可見證人乙○○、丙○○及己○○之證詞，係證明被告丁○○曾持其
    等交給被告甲○○、戊○○之支票向他們索債，及被告丁○○曾向他們表示支票
    是被告甲○○向其借款時給付的，而被告甲○○、戊○○收受借款人簽發之支票
    後，再將支票給付他人，給付之原因甚多（可能為買賣、贈與、借貸等），自不
    能僅憑被告丁○○持有上述借款人之支票，就認定被告丁○○為被告甲○○、戊○○重利犯行之幕後金主，而推認被告丁○○與其二人均為共犯。
五、綜上所述，本院認為綜合本案全盤證據資料，在客觀上尚未達於通常一般之人均
    不致於有所懷疑，而得確信被告丁○○確曾犯罪之程度，此外，再經本院依職權
    調查結果後，亦無其他確切之證據足認被告丁○○涉有此部分犯行，依據前開說
    明，自應對被告丁○○為無罪之諭知。
丙、末查被告甲○○為四十七年七月二十日生，此經本院當庭核對其身分證確認無誤
    ，起訴書誤載為四十五年八月二十八日，應予更正之。
據上論斷，應依刑事訴訟法第二百九十九條第一項前段、第三百零一條第一項，刑法
第二十八條、第三百四十五條、第七十四條第一款，罰金罰鍰提高標準條例第一條前
段，判決如主文。
中      華      民      國      九十    年      四月      十      日
                                臺灣花蓮地方法院刑事庭
                                    法  官  楊  碧  惠
右正本證明與原本無異。
如對本判決不服，應於送達後十日內，向本院提出上訴狀。（應抄附繕本）告訴人或
被害人如對於本判決不服者，應具備理由請求檢察官上訴，其上訴期間之計算係以檢
察官收受判決正本之日期為準。
                                    法院書記官
中      華      民      國      九十    年      四      月      十六    日
附錄本判決論罪之法律條文：
刑法第三百四十五條：
以犯前條之罪為常業者，處五年以下有期徒刑，得併科三千元以下罰金。
附表
┌───┬───┬────┬─────────┬──────┬─────┐
│被害人│借款時│借款金額│放    款    內  容│利率        │接洽對象  │
│      │間    │(新台幣)│（新台幣）        │            │          │
├───┼───┼────┼─────────┼──────┼─────┤
│      │83年9 │借款總額│每十天一期，每十萬│月息百分之四│甲○○，也│
│乙○○│月間起│共計一百│元每期利息一萬五千│十五，即年息│是甲○○來│
│      │至83年│萬元，分│次，借款時預扣第一│百分之五百四│收利息。  │
│      │11月止│四次借。│期利息。          │十。        │          │
│      │。    │        │                  │            │          │
├───┼───┼────┼─────────┼──────┼─────┤
│      │85年1 │借款總額│每十天一期，每十萬│月息百分之四│甲○○、陳│
│丙○○│月間起│共計二百│元每期利息一萬五千│十五，即年息│淑婷，也是│
│      │至86年│九十四萬│元，借款時預扣第一│百分之五百四│甲○○、陳│
│      │1月30 │元（每次│期利息。          │十。        │淑婷向徐世│
│      │日止。│借款五萬│                  │            │美收取利息│
│      │      │元起至四│                  │            │。        │
│      │      │十萬元不│                  │            │          │
│      │      │等）    │                  │            │          │
│      │      │        │                  │            │          │
├───┼───┼────┼─────────┼──────┼─────┤
│      │      │        │每十天一期，每期利│月息百分之四│甲○○出面│
│己○○│85年7 │ 8萬元  │息一萬二千元，借款│十五，即年息│接洽借款事│
│      │月間  │        │時預扣第一期利息。│百分之五百四│宜，並與陳│
│      │      │        │                  │十。        │淑婷共同催│
│      │      │        │                  │            │討利息。  │
├───┼───┼────┼─────────┼──────┼─────┤
│      │      │        │每十天一期，每期利│月息百分之七│戊○○。  │
│庚○○│85年某│ 3萬元  │息七千元，借款時預│十。        │          │
│      │月間  │        │扣第一期利息。    │            │          │
├───┼───┼────┼─────────┼──────┼─────┤
│      │85年8.│十八萬五│每十天一期，每期利│月息百分之五│甲○○、陳│
│辛○○│9月間 │千元。  │息三萬五千元，借款│十六，即年息│淑婷，也是│
│      │      │        │時預扣第一期利息。│百分之六百八│甲○○、陳│
│      │      │        │                  │十一。      │淑婷向蔣玉│
│      │      │        │                  │            │蘭催討利息│
│      │      │        │                  │            │。        │
└───┴───┴────┴─────────┴──────┴─────┘


司法院資訊處製作；財團法人民間司法改革基金會備份。
